【裁判字號】    89,訴,1350
【裁判日期】    900806
【裁判案由】    拆屋還地
【裁判全文】
臺灣臺南地方法院民事判決  八十九年度訴字第一三五○號
    原      告  財政部國有財產局臺灣南區辦事處臺南分處
    法定代理人  丁○○
    訴訟代理人  丙○○
    被      告  乙○○
                甲○○
    訴訟代理人  盧之台
右當事人間請求拆屋還地事件，本院判決如左：
    主      文
被告應將坐落台南縣永康市○○段第一地號土地上如附圖所示Ａ部分面積六一．九四
平方公尺之鋼骨造建物、Ｂ部分面積六一．○三平方公尺之鋼骨造建物、Ｃ部分面積
一．九二平方公尺之鋼鐵架拆除，將基地返還原告。
被告應給付原告新台幣陸萬陸仟陸佰零捌元，及被告乙○○自民國八十九年七月十八
日起、被告甲○○自民國八十九年八月二十二日起，均至清償日止，按年息百分之五
計算之利息。
被告應自民國八十九年七月一日起，至交還第一項土地之日止，按月給付原告新台幣
肆仟伍佰柒拾玖元。
訴訟費用由被告負擔。
本判決第一項、第二項於原告分別以新台幣壹佰拾玖萬元、萬元供擔保後，得假
執行。
    事      實
甲、原告方面：
  壹、聲明：除假執行之擔保金額外，如主文所示。
  貳、陳述：
    一、按坐落台南縣永康市○○段一地號土地為國有土地（下稱系爭土地），原告
        係管理人，有土地登記簿謄本乙份附卷可稽，被告乙○○、甲○○無權占用
        系爭土地，搭建鐵架鐵皮造平房作營業使用，面積共計一百二十四．八九平
        方公尺。被告乙○○就系爭國有土地雖曾向原告辦理申租手續，經審核後，
        根據原告民國八十五年二月二十一日勘查表之記載，系爭國有土地原為水泥
        地，被告乙○○現有之鐵架鐵皮造平房建物係八十八年三月間搭建完成的，
        不符合國有財產法第四十二條須於八十二年七月二十一日以前建築完成始得
        承租之規定，故註銷其申租案，而未與被告乙○○、甲○○訂立租賃契約，
        因此，被告乙○○、甲○○無任何正當權源占用系爭國有土地，應屬無權占
        用。原告爰依民法七百六十七條所有物返還請求權之規定，請求被告乙○○
        、甲○○將座落於系爭土地上之鐵架鐵皮造平房拆除，並將基地回復原狀後
        交還原告。
    二、按「無權占有他人土地，可能獲得相當於租金之利益，為社會通常之觀念」
        最高法院六十一年台上字第一六九五號判例釋示。查被告乙○○、甲○○等
        人共同無權占用系爭國有土地一百二十四．八九平方公尺，依土地法第一百
        零五條準用同法第九十七條，平均地權條例第十六條及其施行細則第二十一
        條規定，按該土地公告地價（因系爭土地屬國有，依規定免予申報地價，即
        以公告地價為申報地價）總價年息百分之十計算，即公告地價×占用面積×
        年息百分之十÷十二月×占用期間月數＝使用補償金，請請求被告共同給付
        自八十八年三月起至八十九年六月起訴前之使用利益六萬六千六百零八元，
        自八十九年七月即起訴後起至交還土地之日止每月給付原告四千五百七十九
        元之損害金及遲延利息。
    三、又系爭國有土地為住宅區，基地位置北側臨華興街接台南縣永康市復興國小
        ，東側臨忠孝路，東、南面有商店，屬商業繁榮地段，被告乙○○、甲○○
        等人占用系爭土地搭建鐵骨造一層平房及鋼鐵架作招牌廣告店及早餐店營業
        使用，原告主張損害金以土地申報總價額年息百分之十計算，未逾法律之規
        定，尚屬合理。
    四、系爭土地曾於八十五年列入標售，但因隔壁土地之建物占用系爭土地，因標
        售規定限於空地，須將地上物排除後才能標售，是被告之父陳憲制將系爭土
        地上之建物自行拆除，於八十八年才由被告另行新建目前土地上之建物，有
        八十八年三月之勘查表可證。又被告申請承租因文件逾期未補正，且該建物
        為八十五年以後新建，不符合國有財產法第四十二條規定，原告無法核准被
        告之承租申請。如果被告要申請標購，必須將系爭土地上之建物拆除，如以
        現狀標售，須占用複雜的情形，才可適用，但被告均不符合標售作業程序要
        點之規定。
  參、證據：提出系爭土地登記謄本、八十五年二月二十四日、八十八年三月八日、
      八十九年六月三日之國有土地勘查表及使用現況略圖、地價證明、被告乙○○
      承租聲請書、台灣電力公司台南區營業處八十九年二月二十四日書函、切結書
      、原告八十九年六月二十日函。
乙、被告方面：
    被告未於最後言詞辯論期日到場，惟據其到場所為之聲明、陳述以：
  壹、聲明：駁回原告之訴。
  貳、陳述：
    一、原告提出之系爭土地勘查表內容不完整，並無全部詳載該土地之建築物，有
        斷章取義之嫌，原告八十四年十二月二十日台財產南南二字第八四六一八四
        五號函第四頁第一項記錄為花棚架且可自行處理，而原告八十五年二月二十
        九日台財產南南一字第八五六０二一三五號函第二項第二行記載，系爭土地
        為整地新占建地樑及鐵柱，原告之國有土地勘查表記錄為水泥地，由此可證
        明原告提出之證物不實在，從民國八十四年十二月二十日至民國八十五二月
        二十九日，竟然有三種完全不同之版本，是勘查表記載不實。
    二、原告台財南南三字第八五六０一０六八號函，內容詳載占用國有土地使用補
        償金計算表編號：Ｒ－00－00000，占用期間八十年一月至八十年六
        月，月使用補償金：二八三元，經歷月數六個月計一六九八元，而八十年七
        月至八十四年十二月亦均有相同記載，上述之證物即為被告占用之法律依據
        ，原告憑空臆測被告可獲得相當於租金之利益為不當得利，逕向被告索賠損
        害金之金額，被告依法有據並拒絕原告之請求。
    三、被告提出之證物足以證明原告與被告有買賣、租賃及繳補償金之行為，為何
        原告前後不一致，仍請求被告拆屋還地，為求公平，懇請鈞院詳查。
    四、原告於八十九年十一月二十三日上午十時在永康榮民總醫院集會堂〔八樓〕
        召開國有土地使用者承租事宜說明會，國有財產局臺灣南區辦事處台南分處
        法定代理人丁○○主任承諾，占建戶將可合法承租且能老舊重建，只需繳交
        五年使用補償金，再則檢具八十二年七月二十一日前之房屋設有戶籍資料，
        房屋稅據、水、電、裝設證明、或縣、市政府、鄉鎮公所建管之證明文件等
        擇一項，填妥申請書、切結書，即可辦理，被告已依該程序辦理承租或承購
        ，且依被告所提文件，被告確有合法承租權及承購權。
  參、證據：提出簡報、原告八十四年十二月二十日函、投標單、原告八十五年二月
      二十九日函、原告八十五年一月二十五日函附土地使用補償金計算表及郵政劃
      撥儲金存款收據、立法委員宋煦光服務處函、開會通知、剪報、承租申請書、
      切結書及土地登記簿謄本、台灣電力公司台南區營業處書函、門牌證明、戶籍
      謄本、。
    理      由
一、本件被告經合法通知，未於最後言詞辯論期日到場，核無民事訴訟法第三百八十
    六條各款所列情形，爰依原告聲請，由其一造辯論而為判決。
二、原告起訴主張：系爭土地為國有土地，原告係管理人，被告乙○○、甲○○無權
    占用系爭土地，搭建鐵架鐵皮造平房作營業使用，面積共計一百二十四．八九平
    方公尺，爰依民法七百六十七條所有物返還請求權之規定，請求被告乙○○、甲
    ○○將座落於系爭土地上之鐵架鐵皮造平房拆除，並將基地回復原狀後交還原告
    。又被告自八十八年三月起即無權占用系爭土地，受有相當於租金之利益，依土
    地法第一百零五條準用同法第九十七條，平均地權條例第十六條及其施行細則第
    二十一條規定，應按系爭土地公告地價總價年息百分之十計算損害金及遲延利息
    。被告則以被告之父陳憲制於八十五年以前即使用系爭土地，並曾向原告申購及
    申請承租，亦繳納過補償金，而原告提出之八十五年土地勘查表與原告之八十四
    年之標售函內容顯有不符、勘查表記載不實，而被告於八十年至八十四年均繳納
    過補償金，是被告依此有權拒絕原告之請求等語，以資抗辯。
三、按所有人對於無權占有或侵奪其所有物者，得請求返還之，民法第七百六十七條
    定有明文。查系爭土地為國有，原告為管理機關，系爭土地上之建物為被告二人
    所共有，現占有使用中等情，有系爭土地登記簿謄本可稽，且於本院現場勘驗時
    ，被告乙○○自承目前建物是八十五年颱風後所建，在原來破損的地方重新修補
    ，而建物為被告二人共有，當初有要向原告承購，但被退回，後來曾繳款給原告
    到八十五年二月份等情，有勘驗筆錄在卷可按。另參以原告提出之八十五年二月
    二十四日國有土地勘查表及使用現況圖，註明系爭土地上之地上物為水泥地（原
    由陳憲制搭建鋼架平房，現已拆除）、陳憲制所造花棚架、胡榮星鐵皮造平房小
    東棒球練習場，與被告提出國有財產局八十四年十二月二十日函附標售案之公告
    標售內容10.記載「地上物為花棚由得標人自理」等情相符，足認系爭土地上之現
    存建物確實於八十五年二月以後所建。被告固提出八十四年間原告之標售公告、
    投標單及土地使用補償金繳納收據、剪報等項，抗辯其與原告間有合法之承購、
    承租關係。然查，被告之父陳憲制於八十四年十二月二十九日固曾投標欲承買系
    爭土地，但嗣後因系爭土地上另有第三人占用物，與原標售公告登載不符，故依
    投標須知宣佈停標，有原告八十五年二月二十九日台財產南南依字第八五六○二
    一三五號函在卷，是被告之父陳憲治之承購手續並未完成。又被告雖曾繳交土地
    使用補償金，惟其自認僅繳至八十五年二月，且如無權占有他人土地，獲得使用
    土地利益而有給付相當於租金之損害賠償之義務，是被告之父曾繳交補償金之事
    實並不等同於被告已合法取得占有系爭土地之權源。又被告於本件訴訟程序中，
    雖向原告提出承租之申請，然因其未能補正系爭土地上之建物為八十二年以前所
    建之資料，不符合國有財產法第四十二條規定經駁回，另依土地之占有現況，亦
    不符合國有財產法第四十三條第二項「非公用財產類之不動產，其經地方政府認
    定應與鄰接土地合併建築使用者，得讓售予有合併使用必要之鄰地所有權人」、
    第五十四條第二項第三款「使用情形複雜，短期間內無法騰空辦理標售，且因情
    形特殊，急待處理者，得經財政部核准辦理現狀標售」等規定，業據原告訴訟代
    理人陳明在卷，且於本件言詞辯論終結前，被告亦未完成讓售手續，是被告現無
    合法權源占有使用系爭土地，則原告依民法第七百六十七條之規定請求被告應將
    系爭土地上之地上物拆除，將土地返還與原告，即屬有據，應予准許。
四、按無權占用他人之土地，可能獲得相當於租金之利益，且將致所有人受有不能使
    用土地之損失，為社會通常之觀念，故原告自得請求被告給付無權占有期間，所
    受相當於租金之損害賠償。查系爭土地位於台南縣永康市，屬城市地區，故依土
    地法第一百零五條準用第九十七條第一項之規定，租金不得超過土地申報總價額
    年息百分之十，又系爭土地為國有土地，依平均地權條例施行細則第二十一條規
    定，以該土地之公告地價為申報地價。另系爭土地於八十六年度之申報地價每平
    方公尺為四千元、八十九年度為四千四百元，有土地登記簿謄本二份在卷可稽，
    而系爭土地前臨馬路，交通頻繁，被告占用系爭土地開設早餐店，隔鄰為廣告公
    司，此有勘驗筆錄及證人余采蓉之證詞及原告提出之系爭土地現場照片可參，本
    院審酌系爭土地附近之繁榮程度及利用情形，認為原告所受相當租金之損害額應
    以土地申報總價額年息百分之十計算為適當，準此計算原告所受相當於租金之損
    害，以被告占用土地面積乘以申報地價乘以年息百分之十按月計算，自八十八年
    三月至八十九年六月總計為六萬六千六百零八元，自八十九年七月起每月之損害
    為四千五百七十九元（計算式詳如附表），從而原告依不當得利之法律關係請求
    被告自八十八年三月至起訴前之八十九年六月給付六萬六千六百零八元，及自起
    訴狀繕本送達之翌日即被告乙○○自八十九年七月十八日起、被告甲○○自八十
    九年八月二十二日起，均至清償日止，按年息百分之五計算之利息，另被告二人
    自八十九年七月一日起至交還土地之日止，按月給付四千五百七十九元計算之損
    害金，乃屬有據。
五、從而，原告依物上請求權訴請被告將如附圖所示ＡＢＣ部分之地上物拆除，並將
    土地交還原告，並請求被告自八十八年三月起至交還上開土地之日止之損害金，
    為有理由，應予准許。
六、原告陳明願供擔保，聲請宣告假執行，核無不合，爰酌定相當擔保金額准許之。
七、據上論結，原告之訴為有理由，依民事訴訟法第三百八十五條第一項前段、第七
    十八條、第八十五條第一項前段、第三百九十條第二項，判決如主文。
中      華      民      國    九十    年      八      月      六      日
                                臺灣臺南地方法院民事第三庭
~B法      官  蔡孟珊
右為正本係照原本作成
如對本判決上訴，須於判決送達後廿日內向本院提出上訴狀
中      華      民      國    九十      年    八      月      七      日
~B法院書記官  魏安里


司法院資訊處製作；財團法人民間司法改革基金會備份。
